最高法院民事判決　　　　　　　　　　　　　　　八十七年度台上字第二四八七號
　　上　訴　人　陳福誠
　　訴訟代理人　黃鴻圖律師
　　上　訴　人　太平洋證券股份有限公司
　　法定代理人　謝冠雄
　　訴訟代理人　陸正康律師
　　　　　　　　史錫恩律師
右當事人間請求損害賠償事件，兩造對於中華民國八十六年二月二十五日台灣高等法
院第二審判決（八十五年度重上字第一七五號），各自提起上訴，本院判決如左：
    主  文
原判決除假執行部分外廢棄，發回台灣高等法院。
    理  由
本件上訴人陳福誠主張：伊於民國七十八年九月間陸續委託對造上訴人太平洋證券股
份有限公司（下稱太平洋證券公司）營業員即第一審共同被告陳均嘉買賣股票，至七
十八年十二月二十七日共計買入南港股票四千二百六十五張及泰豐股票四百八十七張
。詎遭陳均嘉予以侵占，並高價賣出，得款侵占為己用，致伊受損新台幣（下同）五
億四千三百九十二萬七千九百九十元。陳均嘉因從事丙種墊款業務，而違反證券交易
法，經法院判處罪刑確定在案。陳均嘉為太平洋證券公司之營業員，依民法第一百八
十五條及第一百八十八條之規定，太平洋證券公司與陳均嘉應連帶賠償伊之損失等情
。求為命太平洋證券公司與陳均嘉如數連帶給付並加給法定遲延利息之判決（第一審
為陳均嘉全部敗訴之判決，陳均嘉未聲明不服已告確定。上訴人陳福誠就敗訴部分，
其中請求太平洋證券公司給付三億元本息部分提起上訴二審，其餘敗訴部分，未據聲
明不服，亦告確定）。
上訴人太平洋證券公司則以：伊公司之業務員陳均嘉違規從事丙種墊款，伊公司不知
情，亦未參與，與伊無涉。且陳福誠於七十八年十一月二十八日已知有損害及賠償義
務人，竟遲至八十三年八月十二日始起訴請求，其請求權已罹於時效而消滅等語，資
為抗辯。
原審就第一審所為陳福誠敗訴判決（即其中三億元本息），部分廢棄，改判命太平洋
證券公司給付一億二千三百二十六萬六千零九十七元及其法定遲延利息，並駁回陳福
誠其餘之上訴（即一億七千六百七十三萬三千九百零三元本息），無非以：太平洋證
券公司否認有作丙種墊款業務，則陳福誠所買進股票中究有若干係太平洋證券公司及
其業務員陳均嘉、副總經理蔡良幸所提供之墊款而被侵占，自應由陳福誠舉證證明。
經向華南銀行忠孝東路分行及世華銀行忠孝分行函調蔡良幸、田專足、張清棟、陳培
坤等人之存款往來明細及有關憑證，並參酌陳福誠提出之陳均嘉筆記、陳培坤之存摺
及太平洋證券公司之日報表所載，足證陳福誠於七十八年九月十九日、二十六日及十
月二日交割之南港股票共一○八萬股係由太平洋證券公司、蔡良幸、陳均嘉所墊付部
分價款買進。其餘股票應係設質於其他墊款之人，陳福誠無從證明在太平洋證券公司
等持有中被侵占，尚難令太平洋證券公司負賠償之責。又損害賠償雖以回復原狀為原
則，但南港股票起訴時每股為五十七元，現為三十二元，顯失公平，自應依陳福誠於
七十八年十二月二十七日委託太平洋證券公司賣出其股票，因被侵占致未能賣出時當
日收盤時之買進價每股二百十六元計算為適當，扣除賣出股票應負證券交易稅及手續
費後為二億三千二百二十三萬零二百四十元，再減去太平洋證券公司等之墊款本息一
億零八百九十六萬四千一百四十三元，太平洋證券公司應賠償陳福誠之金額為一億二
千三百二十六萬六千零九十七元。太平洋證券公司雖另辯稱陳福誠於七十八年十二月
二十八日已知陳均嘉有侵權行為及賠償義務人，於八十三年八月十二日始提起本件訴
訟，已逾二年之請求時效云云。查陳福誠雖於七十八年十二月二十七日委託賣出全部
股票未果，而可認定是日已被侵占，惟據陳均嘉陳稱伊於八十一年九月十七日至調查
局受偵訊前一直安撫陳福誠，而未敢告知陳福誠其股票已被賣掉等語。難認陳福誠委
託賣出股票時，已知其股票有被侵占之事實，則陳福誠於八十三年八月十二日提起本
件訴訟，尚無罹於時效之情形，太平洋證券公司之時效抗辯，委無足採。從而陳福誠
訴請太平洋證券公司賠償一億二千三百二十六萬六千零九十七元及其法定遲延利息，
洵屬正當，應予准許。逾此部分之請求，尚屬無據，應予駁回等詞，為其判斷之基礎
。
按關於損害賠償之方法，以回復原狀為原則，金錢賠償為例外，故損害發生之後，如
有回復之可能，受害人請求加害人賠償，應先請求為原狀之回復，倘非法律另有規定
或契約另有訂定，不得逕行請求金錢賠償。本院六十年台上字第三○五一號著有判例
。本件上訴人陳福誠被侵占賣出之股票，原得在證券交易市場買進，已難謂不能回復
原狀，且陳福誠並未主張及舉證曾定相當期限催告太平洋證券公司回復原狀，而逾期
不為回復，竟訴請金錢賠償，原審就此關於損害賠償之方法，未說明其法律上之依據
，逕命太平洋證券公司以金錢賠償，已有未合。又陳福誠係依民法第一百八十五條及
第一百八十八條之規定，訴請太平洋證券公司對其所僱用之營業員陳均嘉，依侵權行
為及僱用人之法律關係，與陳均嘉負連帶賠償責任，就南港股票共一○八萬股部分，
原審認陳福誠之主張為有理由，而命太平洋證券公司應予賠償，惟於判決主文中並未
諭知太平洋證券公司應與第一審共同被告陳均嘉連帶給付。又原審計算太平洋證券公
司等墊款利率依原判決附表所載為日息千分之六，即一萬元日息六元，但未說明其計
算利息之依據，亦均有可議。另太平洋證券公司在原審陳稱依陳福誠向調查局檢舉太
平洋證券公司及陳均嘉侵占其股票款項時，明確陳述七十八年十二月二十七日報載太
平洋證券公司發生重大違約交割事件，伊乃聯繫陳均嘉將伊所投資買進寄存該公司之
股票全部出售，惟陳某避不見面，伊為減少損失，於七十九年一月二十二日及七十九
年五月四日兩次自籌資金，贖回股票七千二百六十萬四千六百六十九元，因而其被侵
占之股款減為五億四千三百九十二萬七千九百九十元云云。足證陳福誠於七十九年五
月四日前，即已明知太平洋證券公司及陳均嘉侵占其投資股票款之損害事實，本件消
滅時效，應自七十九年五月四日起算，陳福誠遲至八十三年八月十二日提起本件訴訟
，八十四年十二月七日追加新訴，均已逾二年請求時效期間等語（見原審卷第一宗第
七三頁至第七四頁）。原審未查明陳福誠於七十九年五月四日前，是否知有損害及賠
償義務人﹖且對太平洋證券公司前述消滅時效之抗辯未說明何以不足採之意見，亦有
判決不備理由之違法。末查陳福誠主張其被太平洋證券公司營業員陳均嘉侵占賣出之
股票為南港股票四千二百六十五張、泰豐股票四百八十七張，惟原審僅以陳福誠於七
十八年九月十九日、同月廿六日、及十月二日交割之南港股票一百零八萬股，係由太
平洋證券公司及其副總經理蔡良幸、營業員陳均嘉所墊款買進者，所憑之證據係以向
世華銀行函調之陳福誠買入股票相關日之陳培坤銀行帳戶存入款來源及撥出交割款項
之往來明細表及有關憑證、陳均嘉之筆記、陳培坤之存摺及台灣台北地方法院檢察署
八十二年偵字第六二七一號卷內所附太平洋證券公司日報表而已。惟查陳均嘉之筆記
內所記載，當日尚有空姐、威建、淑芳等人之存入款（見外放證物上證二），陳培坤
之存摺內記載七十八年九月二十六日存入款共十一筆，金額合計二億五千七百四十七
萬元，除原審所認定四張支票金額合計一億二千萬元外，尚有其他存入款一億三千七
百四十七萬元，故當日林林投資公司帳戶（即陳均嘉為陳福誠買賣股票之帳戶）所交
割之金額九千三百三十萬八千一百三十四元，是否由其他存入款中支出﹖且陳福誠所
主張被陳均嘉侵占賣出之股票，依陳均嘉在其所涉侵占案偵審中均承認陳福誠確係委
託其買進南港股票四千二百六十五張（千股），泰豐股票四百八十七張（千股）無誤
（見第一審卷第二十頁、第六十七頁刑事判決書所載）。而陳福誠使用太平洋證券公
司等之墊款買進之股票，除陳福誠自付部分之價款外，陳福誠委由陳均嘉買進之上開
股票，太平洋證券公司及蔡良幸、陳均嘉各墊款金額若干﹖買進何種股票﹖數量多少
﹖太平洋證券公司墊款所占比例如何﹖原審均未詳予調查審認，僅以七十八年九月十
九日、同月二十六日及十月二日交割之南港股票一百零八萬股，係太平洋證券公司、
或蔡良幸及陳均嘉墊款買進，且認定僅此部分，太平洋證券公司始負損害賠償之責，
殊嫌率斷。兩造上訴論旨，各指摘原判決關於其敗訴部分為不當，求予廢棄，均有理
由。
據上論結，本件兩造之上訴均為有理由，依民事訴訟法第四百七十七條第一項、第四
百七十八條第一項，判決如主文。
中      華      民      國    八十七    年     十       月    二十三    日
                              最高法院民事第二庭
                                  審判長法官  曾  桂  香
                                        法官  劉  延  村
                                        法官  徐  璧  湖
                                        法官  劉  福  聲
                                        法官  黃  秀  得
      右正本證明與原本無異
                                              書  記  官
中      華      民      國    八十七    年     十一     月      五      日
